【裁判字號】    97,上,204
【裁判日期】    970903
【裁判案由】    土地所有權移轉登記
【裁判全文】
臺灣高等法院臺中分院民事判決           97年度上字第204號
上  訴  人  甲○○
訴訟代理人  林根煌律師
被  上訴人  乙○○
訴訟代理人  涂芳田律師
上列當事人間請求土地所有權移轉登記事件，上訴人對於民國97
年5月13日臺灣臺中地方法院96年度訴字第2944號第一審判決提
起上訴，本院於97年8月20日言詞辯論終結，判決如下：
    主  文
上訴駁回。
第二審訴訟費用由上訴人負擔。
    事實及理由
一、被上訴人起訴主張：上訴人所有系爭坐落台中縣清水鎮○○
    ○段十塊寮小段48地號面積3,918平方公尺土地（下稱系爭
    土地），因積欠銀行貸款利息，恐遭拍賣，乃請求被上訴人
    購買系爭土地並代償銀行貸款。兩造遂於民國93年11月9日
    ，就系爭土地訂立土地買賣契約書（下稱系爭契約），買賣
    價金為新台幣（下同）480萬元。被上訴人已給付定金25萬
    元。依系爭契約第3條第1款之約定：「本筆土地因需辦理農
    地農用證明或土地使用編定變更始能辦理產權移轉，尚未移
    轉前乙方（即上訴人）銀行貸款200萬元由甲方（即被上訴
    人）承受。如暫時無法清償時，乙方同意協助辦理銀行貸款
    ，利息由甲方繳納。」、第4條約定：「本筆土地簽約後，
    由乙方負責處理原有與第三人租約，辦理租約終止。並應配
    合甲方辦理產權移轉應辦理事項，如二年後無法排除租約將
    土地移由甲方整地處理，取得農地農用證明，並將本件不動
    產產權移轉登記所需文件提交甲方指定代書聲請登記，乙方
    應負違約之責。尚未到期土地租金，甲乙雙方各取一半，如
    中途終止租約，違約金甲方同意代付一半，租約到期押金，
    甲方同意代墊由地價尾款中扣除。」詎96年9月26日上訴人
    突以存證信函數落被上訴人遲延繳付銀行利息影響其信用。
    實則，被上訴人雖因工作繁忙致有2個月忘記代繳利息之情
    形，惟經銀行通知後，即改由帳戶扣款繳納，被上訴人並立
    即連絡上訴人邀其偕同辦理土地過戶及銀行貸款變更等事宜
    ，詎上訴人藉詞迴避，被上訴人遂於96年10月15日以龍井新
    庄郵局第217號存證信函通知上訴人偕同辦理土地過戶及銀
    行貸款變更等事宜，然96年10月20日上訴人另以存證信函表
    示解除系爭契約並主張沒收已付價金云云，惟被上訴人已支
    付定金25萬元，繳納銀行利息約20萬元，並預支上訴人20萬
    元及由上訴人收取應分得之租金10萬元。在雙方辦理系爭土
    地所有權移轉同時辦理銀行貸款債務人及義務人之變更，完
    成後，所有尾款即一次付清。為此依民法第348條之規定，
    求為判命上訴人移轉系爭土地所有權予被上訴人並交付土地
    之判決。原審判決上訴人應於被上訴人代償臺灣土地銀行股
    份有限公司貸款200萬元之同時，將系爭土地所有權移轉登
    記並將土地交付予被上訴人，上訴人提起上訴，被上訴人答
    辯聲明：上訴駁回。
二、上訴人則以：
  (一)系爭契約第3條第1款約定，上訴人對銀行200萬元貸款債務
    由被上訴人承受，如被上訴人暫時無法清償時應辦妥銀行貸
    款債務人名義變更、利息由被上訴人繳納。另系爭契約第5
    條約定，被上訴人承受銀行貸款並辦理債務人名義變更登記
    後，為保護被上訴人權益，由上訴人提供系爭土地為被上訴
    人辦理設定本金300萬元抵押權，被上訴人於93年11月15日
    已辦理系爭土地設定本金300萬元之抵押權登記，則依系爭
    契約第3條第1款約定，被上訴人應於辦理該抵押權設定（即
    93年11月15日）前，清償銀行貸款或辦理債務人名義變更之
    手續（此為有確定期限之債務），被上訴人卻遲遲不清償銀
    行200萬元貸款亦不辦理債務人名義變更手續，甚至經常遲
    繳貸款利息，經上訴人多次溝通未果，上訴人於96年9月25
    日寄發存證信函予被上訴人，限被上訴人於文到15日內依約
    完成債務人名義變更手續，詎上訴人仍未於期限內履行，依
    系爭契約第10條之約定，被上訴人已違約，上訴人乃於96年
    10月20日再寄發存證信函予被上訴人，主張解除系爭契約並
    沒收定金及價金，上訴人解除契約，於法有據。退萬步言之
    ，如法院認為被上訴人主張有理由，上訴人主張同時履行抗
    辯。
  (二)上訴人另於本院補陳：原審判決認定兩造所訂立之土地買賣
    契約，並無約定應於何時履行代償上訴人之銀行貸款，故被
    上訴人代償上訴人之銀行貸款乃無確定期限，依民法第229
    條第2項前段規定上訴人應先催告被上訴人履行，經催告後
    若上訴人仍不履行，上訴人始得依係爭買賣契約第10條之約
    定，解除系爭契約，並沒收已交付之違約金。上訴人於民國
    96年9月26日以大甲幼獅郵局第55號存證信函催告被上訴人
    於15日內依契約約定完成貸款人變更承受債務，被上訴人於
    催告期間屆滿後並未履行，上訴人即於同年10月20日以神岡
    郵局第63號存證信函通知被上訴人解除買賣契約，從而本件
    買賣契約已經合法解除。原審法院未注意及此，竟判上訴人
    應將系爭土地所有權移轉登記與被上訴人，顯欠允當等語資
    為抗辯。
  (三)上訴聲明：(一)原判決廢棄；(二)被上訴人在第一審之訴駁回。
三、兩造不爭執事項：
  (一)兩造於93年11月9日就上訴人所有系爭土地，面積3,918平方
    公尺成立土地買賣契約書，買賣價金為480萬元。被上訴人
    已給付定金25萬元。
  (二)被上訴人於系爭土地上已設定300萬元之抵押權。
  (三)系爭土地已可辦理移轉登記。
五、兩造爭執事項：
  (一)被上訴人有無違約。
  (二)系爭買賣契約是否已經合法解除。
  (三)上訴人主張同時履行抗辯，有無理由。
六、本院之判斷：
  (一)本件被上訴人應於何時清償上訴人之銀行貸款，上訴人辯稱
    ：被上訴人於93年11月15日已辦理系爭土地設定本金300萬
    元之抵押權登記，依系爭契約第3條一、約定，被上訴人應
    於辦理該抵押權設定即93年11月15日前，清償銀行貸款或辦
    理債務人名義變更之手續，此為有確定期限之債務云云。經
    查，系爭契約第3條，並無約定被上訴人應於何時清償銀行
    貸款，此觀系爭契約第3條自明。又系爭契約第5條之約定：
    「本件買賣產權移轉前，乙方同意甲方辦理設定新台幣300
    萬元，甲方如需辦理土地使用變更等，乙方應無條件配合，
    提供所需各項資料。如有延誤致使甲方蒙受損害時，乙方應
    負全部賠償責任。」是依上開約定，兩造間並未約定被上訴
    人應於辦理該抵押權設定前，代償銀行貸款或辦理債務人名
    義變更之手續。證人即辦理系爭契約之代書楊錫淵到庭亦結
    證稱：兩造當初的意思是上訴人的貸款由被上訴人來承受，
    並沒有約定什麼時候等語（見原審97年1月29日言詞辯論筆
    錄），是上訴人上開所辯，顯不足採。
  (二)
  1.按物之出賣人，負交付其物於買受人，並使其取得該物所有
    權之義務。給付無確定期限者，債務人於債權人得請求給付
    時，經其催告而未為給付，自受催告時起負遲延責任，民法
    第348條第1項、第229條第2項前段分別定有明文。系爭契約
    第10條約定：「甲方如不履行本契約代付銀行貸款或因可歸
    責於甲方之事由，致不能如期交付殘餘價金時，聽由乙方解
    除契約，所交定金及價金悉被乙方沒收作為違約金，甲方不
    得異議。」。系爭契約兩造並無約定被上訴人應於何時履行
    代償上訴人之銀行貸款，已如上述，故被上訴人代償上訴人
    銀行貸款乃無確定期限，依上開規定上訴人應先催告被上訴
    人履行，經催告後若被上訴人仍不履行，上訴人始得依系爭
    契約第10條之約定，解除系爭契約，並沒收已交付之價金。
  2.經查，上訴人於96年9月26日以台中縣大甲幼獅郵局第55號
    存證信函催告被上訴人於文到15日內依契約約定完成貸款債
    務人變更、承受債務及塗銷債權不存在之抵押權後，再依契
    約辦理所有權移轉登記手續及給付尾款。被上訴人於收到上
    開存證信函後，即於96年10月15日以台中縣龍井新庄郵局第
    217號存證信函函覆上訴人請上訴人與被上訴人聯絡，並偕
    同辦理土地過戶及銀行貸款變更事宜，有存證信函3份附卷
    可憑。
  3.按因不可歸責於債務人之事由，致未為給付者，債務人不付
    遲延責任。民法第230條定有明文。證人白金隆於原審結證
    稱略以：伊的職業是地政士，96年10月初某日晚上，伊曾與
    訴外人吳惠群（被上訴人母親）及李春欣一起去上訴人住處
    ，因為要辦理農地農用證明，需要被告及土地所有權人之身
    分證影本及授權代辦。銀行貸款事宜伊替吳惠群跟台中縣大
    雅鄉農會都已經洽談好，所有資料也都備齊了，伊去的時候
    只有上訴人的太太在家，上訴人好像在台北工作，有用電話
    跟上訴人聯繫，上訴人的理由是他工作很忙沒有辦法回來，
    請不到假，所以可能要慢一點。卷內被上訴人所寄發之存證
    信係伊代擬，存證信函之內容就是寫彼此接洽的情形等語（
    參見原審97年1月29日言詞辯論筆錄）。是經上訴人催告被
    上訴人履行契約後，被上訴人已表示希望上訴人配合辦理，
    並無拒絕辦理之情形。而因上訴人北上工作無法配合協助辦
    理契約約定事項，乃可歸責上訴人本身，準此，被上訴人縱
    未於催告之期限內履行契約，為不可歸責事由，則被上訴人
    自無違約可言，上訴人稱被上訴人違約，主張已於96年10月
    20日以神岡郵局第63號存證信函通知被上訴人解除買賣契約
    ，顯屬無據。
  (三)兩造之系爭契約第六條約定，雙方約定於產權移轉登記完成
    七日內，乙方（指上訴人）應將本買賣標的物踏有界址點交
    甲方（即被上訴人）業管、使用、收益．．．，有契約可憑
    ，而系爭土地依法已可以辦理移轉登記，為兩造陳明在卷，
    是被上訴人依系爭契約請求上訴人移轉系爭土地所有權並將
    土地交付，為有理由。又系爭契約第3條一、約定：「本筆
    土地因需辦理農地農用證明或土地使用編定變更始能辦理產
    權移轉，尚未移轉前乙方銀行貸款200萬元由甲方承受。」
    而兩造對於訂約後迄今之貸款利息均由被上訴人繳納及系爭
    契約第3條約定之真意係銀行貸款200萬元應由被上訴人代償
    之事實不爭執，是在系爭土地移轉登記時，被上訴人需代償
    上訴人之臺灣土地銀行股份有限公司貸款200萬元。則上訴
    人代理人於審理中陳稱，如被上訴人上開請求為有理由，即
    為同時履行抗辯，亦有理由。被上訴人請求並交付土地，亦
    屬有理。
七、綜上所述，被上訴人依買賣之法律關係，請求上訴人將系爭
    土地所有權移轉登記予伊並交付土地，固屬有據，應予准許
    。惟被告提起被上訴人應代償銀行貸款200萬元同時履行之
    抗辯，亦屬有據。爰由本院為同時履行之判決如主文所示。
    原審所為上訴人敗訴之判決，核無不合，上訴論旨指摘原判
    決不當，聲明求為廢棄改判，非有理由，應予駁回。
八、本件事證已臻明確，兩造其餘攻擊防禦方法，及未經援用之
    證據，經本院斟酌後，認均不足以影響本判決之結果，自無
    逐一詳予論駁之必要，併此敘明。
九、據上論結，本件上訴為無理由，依民事訴訟法第449條第1項
    、第78條，判決如主文。
中    華    民    國    97    年    9     月    3     日
                  民事第五庭    審判長法  官  林陳松
                                      法  官  古金男
                                      法  官  鄭金龍
以上正本係照原本作成。
如對本判決上訴，須於收受判決送達後20日內向本院提出上訴書
狀，其未表明上訴理由者，應於提出上訴後20日內向本院提出上
訴理由書（須按他造人數附具繕本）。
上訴時應提出委任律師為訴訟代理人之委任狀。具有民事訴訟法
第466條之1第1項但書或第2項之情形為訴訟代理人者，另應附具
律師及格證書及釋明委任人與受任人有該條項所定關係之釋明文
書影本。
                                      書記官  陳振海
中    華    民    國    97    年    9     月    4     日
                                                      Ｍ


司法院資訊處製作；財團法人民間司法改革基金會備份。
